【裁判字號】    99,台上,1667
【裁判日期】    990325
【裁判案由】    偽造文書罪
【裁判全文】
最高法院刑事判決            九十九年度台上字第一六六七號
上  訴  人  台灣高等法院台中分院檢察署檢察官
被      告  甲○○
上列上訴人因被告偽造文書案件，不服台灣高等法院台中分院中
華民國九十九年一月十二日第二審更審判決（九十八年度上更(一)
字第六八號，起訴案號：台灣台中地方法院檢察署九十三年度偵
字第七一三四號），提起上訴，本院判決如下：
    主  文
原判決撤銷，發回台灣高等法院台中分院。
    理  由
本件原判決維持第一審諭知被告無罪之判決，駁回檢察官在第二
審之上訴，固非無見。
惟查：（一）、法院為發見真實，得依職權調查證據，但於公平
正義之維護或對被告之利益有重大關係之事項，法院應依職權調
查之，刑事訴訟法第一百六十三條第二項定有明文。而屬法院「
應」依職權調查之證據，法院有補充介入調查之義務，於調查前
，依法令當事人陳述意見之結果，縱當事人表示不予調查，或陳
述放棄調查時，此補充調查之義務並不因而得以豁免。本件公訴
意旨指被告甲○○藉共同投資土地為由，向告訴人劉得欽（現改
名為乙○○）詐取投資款後，為取信告訴人，竟偽造嘉義縣朴子
地政事務所公務員職務上所製作，表彰被告與訴外人陳施葉已
因買賣而取得嘉義縣東石鄉○○段○○段０八八九之００００號
土地之土地登記謄本二份交付告訴人而行使之，認被告除犯詐欺
取財罪外，並涉有行使偽造公文書罪嫌。被告亦坦承要約告訴人
投資土地，取得告訴人投資款及交付上開土地登記謄本予告訴人
之事實。被告雖否認有偽造公文書之犯行，辯稱上開土地登記謄
本係陳政議所交付，其並不知係偽造等語，並聲請訊問證人即交
付謄本當天陪同其至陳政議處之游千慧；然游千慧於偵查中已供
證其固曾陪同被告至陳政議處，但就陳政議是否交付土地登記謄
本予被告一事，已無印象等語（見偵查卷第一五五頁），顯無從
執為對被告有利之證據。而被告所辯上情是否屬實，攸關其被訴
行使偽造公文書犯罪成立與否之認定，縱被告及其辯護人於原審
審理中均陳明捨棄傳訊證人陳政議之聲請，基於公平正義之維護
，自仍應進一步究明釐清，且此似可傳訊陳政議為必要之調查。
陳政議前雖因另案經法院通緝，但告訴人於原審陳明其嗣已到案
，依卷附戶籍資料，陳政議於民國九十六年十一月三十日已遷入
台北市○○區○○街三巷十一之一號五樓居住（見更一審卷一第
五十九頁），原審本亦認有傳訊調查之必要而數度傳喚，陳政議
均未到庭，乃原審未依該現址囑託拘提，僅對陳政議遷徙前之舊
址（台北縣林口鄉○○路三一一巷七號三樓）拘提（見同上卷第
一０四頁）無著，即遽行判決，其證據調查職責猶嫌未盡。（二
）、原判決固以被告實係陳政議詐騙之被害人，豈有製作虛偽土
地登記謄本之理；且該偽造之土地登記謄本上所載之土地所有權
人之一陳施葉，係陳政議之母，其上列載之最高限額抵押權債
務人楊紹坤等多人，其中康瑞文係陳政議另涉之超貸案中所利用
之人頭，均與陳政議關係密切，但與被告素不相識，業據被告陳
明；而該等土地登記謄本外觀上亦無法一望即知係屬偽造等情，
因認被告所為上開土地登記謄本係陳政議交付尚屬非虛云云。然
微論被告自告訴人處取得投資土地之款項後，即直接或間接由他
人轉交予陳政議，是否遭陳政議詐騙所致，縱被告確為陳政議詐
欺取財之被害人，本件既係被告出面邀約告訴人投資並收取告訴
人交付之投資款，被告苟未實際取得土地，為取信告訴人，亦非
絕無交付偽造之土地登記謄本以為搪塞之可能，故被告是否遭陳
政議詐騙，與被告交付予告訴人之上開土地登記謄本是否被告本
人所偽造待證事項之判斷，並無必然之關聯性；又上開土地登記
謄本上所載土地共有人、債務人，或為陳政議之母，或為陳政議
另案行騙所使用之人頭一情，固可認彼等之登記資料為陳政議所
提供，似尚不足證明該謄本必係陳政議所偽造且被告概不知情。
乃原判決據而為有利於被告之認定，其此項職權之判斷，是否合
乎經驗法則？亦待研求。以上，或為檢察官上訴意旨所指摘，或
係本院得依職權調查之事項。原判決上述之違背法令影響於事實
之確定，本院無可據以為裁判，應認原判決有發回更審之原因。
公訴意旨指被告另牽連觸犯詐欺取財罪部分，基於審判不可分原
則，亦併予發回。
據上論結，應依刑事訴訟法第三百九十七條、第四百零一條，判
決如主文。
中    華    民    國  九十九  年    三    月  二十五  日
                      最高法院刑事第四庭
                          審判長法官  張  淳  淙
                                法官  劉  介  民
                                法官  蔡  彩  貞
                                法官  吳  信  銘
                                法官  徐  文  亮
本件正本證明與原本無異
                                      書  記  官
中    華    民    國  九十九  年    四    月    一    日
                                                      K

司法院資訊處製作；財團法人民間司法改革基金會備份。
